【裁判字號】    97,易,694
【裁判日期】    970812
【裁判案由】    背信
【裁判全文】
臺灣高雄地方法院刑事判決               97年度易字第694號
公  訴  人  臺灣高雄地方法院檢察署檢察官
被      告  乙○○
上列被告因背信案件，經檢察官提起公訴（97年度調偵字第38號
），本院判決如下：
    主  文
乙○○無罪。
    理  由
一、公訴意旨略以：被告乙○○與丁○○等10人合資組成普洛超
    值美髮聯盟，其並自民國92年5 月間起，擔任該股東所籌設
    之「普洛美髮光遠店」 (設高雄縣鳳山市○○路266 號2 樓
    ）負責人，並與其他股東約定，以其所申請之臺灣中小企業
    銀行、帳號00000000000 號之帳戶，充作「普洛美髮光遠店
    」供顧客刷卡消費之受款帳戶，俟銀行撥款後，乙○○在扣
    除必要管銷費用後應於次月15日，自該帳戶提出款項供負責
    人分發紅利予各股東，以此受其他股東所託處理事務；乙○○嗣於96年2 月5 日卸除「普洛美髮光遠店」負責人職務，
    其對於前揭所處理之事務，並未表達拒絕受委任之意，仍應
    依前揭方式處理事務，嗣該店員工於96年3 月7 日及同年月
    8 日向銀行請款新臺幣（下同）7,160 元、4,099 元，乙○○於同年12日與股東丙○○辦理交接時，明知該2 筆款項為
    營業收入且尚未撥入帳戶，其提領交付款項之義務尚未免除
    ，嗣於同年月13、14日該2 筆款項撥入前揭帳戶內後，竟因
    其與丁○○個人間之債務糾紛，意圖損害其他股東之利益，
    拒不提領帳戶內之該2 筆款項交予新任負責人，以此方式違
    背任務，致生損害於其他股東之利益。因認被告所為，係犯
    刑法第342 條第1 項之背信罪嫌云云。
二、惟按犯罪事實應依證據認定之，無證據不得認定犯罪事實；
    又不能證明被告犯罪者，應諭知無罪之判決，刑事訴訟法第
    154 條第2 項、第301 條第1 項分別定有明文。又事實之認
    定，應憑證據，如未能發現相當證據，或證據不足以證明，
    自不能以推測或擬制之方法，為裁判基礎；且認定不利於被
    告之事實須依積極證據，苟積極證據不足為不利於被告事實
    之認定時，即應為有利於被告之認定，不必有何有利之證據
    ，最高法院53年台上字第656 號、30年上字第816 號著有判
    例可資參照。末按刑法第342 條之背信罪，以有取得不法利
    益或損害本人利益之意圖為必要，若無此意圖，即屬缺乏意
    思要件，縱有違背任務之行為，並致生損害於本人之財產或
    其他利益，亦難律以本條之罪。又刑法第342 條第1 項之背
    信罪，必須違背任務之行為，具有為圖取不法利益，或圖加
    不法損害之意思，為構成要件，若本人利益之受損害，乃基
    於正當原因，並非不法，則因缺乏犯罪意思要件之故，即難
    律以本罪，此亦有最高法院30年上字第1210號、53年台上字
    第2429號判例可參。又按侵占罪須被侵占他人之物，原為行
    為人所持有，而行為人有易持有為所有之不法意思並將之據
    為己有始可構成。如自始即為行為人自己所有之物，即不生
    易持有為所有之不法意思，故不能成立侵占罪。又按金錢或
    其他代替物，因消費借貸契約由當事人之一方移轉所有權於
    他方者，他方雖負有以種類、品質、數量相同之物返還之義
    務，但非代所有權人保管原物，其事後延不返還，自係民事
    上違約問題，與侵占罪之要件並不相符，最高法院23年上字
    第1830號亦著有判例可資參照。
三、公訴人認被告乙○○涉犯前開背信罪嫌，無非係以告訴人即
    證人丙○○於偵查中之證述以及「普洛超值美髮聯盟」股東
    授權同意書、財政部臺灣省南區國稅局高雄縣分局92年5 月
    12日南區國稅高縣三字第0920028168號函、「普洛美髮光遠
    店」96年3 月份刷卡請款明細表、被告所申請之臺灣中小企
    業銀行帳戶之交易明細等為其論據。訊據被告固坦承其所申
    請之臺灣中小企業銀行、帳號00000000000 號帳戶，係「普
    洛美髮光遠店」供顧客刷卡消費之受款帳戶，且於97年3 月
    13 、14 日，該帳戶有7,160 元、4,099 元2 筆款項撥入之
    事實，惟堅決否認有何背信之犯行，辯稱：伊係「普洛美髮
    光遠店」股東及名義上負責人，實際上負責人為丁○○，丁○○以其名義申請銀行支票，支票、印章均由丁○○保管，
    丁○○再偷偷簽發分行負責人支票週轉，造成支票退票帳目
    不清，伊因而與丁○○發生爭執，並在96年2 月4 日離職，
    但伊離職前的美髮業績獎金，公司均尚未與伊結算，伊曾多
    次要求對帳。又上開客戶匯入伊帳戶之款項，伊均未動用，
    二筆金額共11,259元扣掉公司應返還伊8,400 元剩餘2,859
    元，伊已用存證信函與匯票匯還告訴人，何況在帳目未清前
    ，伊尚有留置權等語。經查：
  (一)按「被告以外之人於審判外之言詞或書面陳述，除法律有規
    定者外，不得作為證據。」刑事訴訟法第159 條第1 項固定
    有明文。惟按「被告以外之人於審判外之陳述，雖不符前4
    條之規定，而經當事人於審判程序同意作為證據，法院審酌
    該言詞陳述或書面陳述作成時之情況，認為適當者，亦得為
    證據。當事人、代理人或辯護人於法院調查證據時，知有第
    159 條第1 項不得為證據之情形，而未於言詞辯論終結前聲
    明異議者，視為有前項之同意。」刑事訴訟法第159 條之5
    亦規定甚明。本件判決所引用之證據資料，其屬於被告以外
    之人於審判外之言詞、書面陳述者，均據審判長於調查證據
    程序中逐一提示或告以要旨，被告、檢察官均知有上情而未
    於言詞辯論終結前聲明異議，本院審酌該等審判外陳述之取
    得、作成程序，並無何違法不當之處，亦無不足採信之情況
    ，認以之作為證據，應屬適當，認均有證據能力。
  (二)被告乙○○與丁○○等10人合資組成普洛超值美髮聯盟，其
    並自92年5 月間起，擔任該股東所籌設之「普洛美髮光遠店
    」之店長，並與其他股東約定，以其所申請之臺灣中小企業
    銀行、帳號00000000000 號之帳戶，充作「普洛美髮光遠店
    」供顧客刷卡消費之受款帳戶，嗣被告乙○○於96年2 月5
    日卸除「普洛美髮光遠店」店長職務，而上開被告帳戶於97
    年3 月13、14日，有7,160 元、4,099 元2 筆客戶刷卡款項
    撥入，迄至本件告訴人提出告訴之前，被告均尚未將上開款
    項交付告訴人等情，業據被告自承不諱，核與證人丙○○、
    丁○○之證述相符，並有普洛超值美髮聯盟股東授權同意書
    財政部臺灣省南區國稅局高雄縣分局92年5 月12日南區國稅
    高縣三字第0920028168號函、「普洛美髮光遠店」96年3 月
    份刷卡請款明細表、被告所申請之臺灣中小企業銀行帳戶之
    交易明細等在卷可稽（見96年度他字第6195號卷第3 至6 、
    13 頁 ，96年度偵字第27690 號卷第6 至7 頁），上開事實
    ，固堪認定。
  (三)惟查，被告乙○○於92年5 月間起至96年2 月間止，雖係擔
    任「普洛美髮光遠店」店長，然其職務範圍係負責管理員工
    及設計師，店內會計工作，另有其他人員負責之情，亦據證
    人丙○○、丁○○於本院審理時到庭證述明確（見本院卷第
    51、78頁），是以被告並不負責「普洛美髮光遠店」之會計
    事務一節，亦堪認定。故「普洛美髮光遠店」之客戶刷卡款
    項之所以匯入被告上開帳戶，應係被告於斯時擔任該店店長
    之故，且上開帳戶既係以被告名義申請開戶，即屬被告之所
    有且得以支配使用之帳戶，事屬當然，本件「普洛美髮光遠
    店」將客戶刷卡消費款項匯寄被告帳戶內，係屬消費寄託性
    質，該款項匯入被告帳戶後即歸被告所有，被告雖負有以種
    類、品質、數量相同之物返還之義務，但非代「普洛美髮光
    遠店」保管原物，其事後延不返還，本僅有民事上違約問題
    ，並無刑事犯罪可言。
  (四)再者，被告並不負責「普洛美髮光遠店」之會計事務，已如
    前述，是以被告自無為「普洛美髮光遠店」處理會計事務之
    可言。退而言之，縱認被告就客戶刷卡消費款部分有受「普
    洛美髮光遠店」委任處理提領事宜，而被告並未代為提領，
    惟亦不得遽認被告成立背信罪責，而應視被告是否有為自己
    取得不法之利益或損害本人之利益之意圖而定。被告堅決否
    認有何不法之意圖，並辯稱：因伊擔任「普洛美髮光遠店」
    店長期間，遭簽發支票之票款及伊離職前之美髮業績、比賽
    獎金，「普洛美髮光遠店」均尚未與其結算，故而暫時不將
    上開款項交付於「普洛美髮光遠店」新店長丙○○等語。經
    查：被告因擔任「普洛美髮光遠店」店長，而同意以其名義
    申請甲存帳戶供該店使用，及被告認該店尚未給付伊離職前
    之美髮業績、比賽獎金，而與該店有所爭議等情，業據被告
    提出「普洛美髮光遠店」股東合約書、借用切結書、95.11.
    01 -95.11.30設計師店販排行、比賽獎金紙袋等在卷可證（
    見本院卷第25、26、38、39頁）。另被告之上開帳戶雖於97
    年3 月13、14日，匯入7,160 元、4,099 元等2 筆客戶刷卡
    款項後，然被告從未加以提領之事實，並有臺灣中小小企業
    銀行鳳山分行97年6 月18日九七鳳山字第970061801 號函暨
    所附帳戶交易明細在卷可稽（見本院卷第18至20頁）。又被
    告於訴訟中已將上開二筆金額共11,259元扣掉伊主觀認知上
    「普洛美髮光遠店」應返還伊之8,400 元剩餘2, 859元，以
    存證信函與匯票匯還「普洛美髮光遠店」新店長丙○○之事
    實，亦有被告提出之存證信函及郵政匯票在卷可憑（見本院
    卷第29至30頁）。是依上開被告所提出之證據，足認被告辯
    稱伊係因與「普洛美髮光遠店」間尚有帳目未清，是以暫時
    未將於97年3 月13、14日匯入伊帳戶之2 筆客戶刷卡款項給
    付丙○○等語，確屬非虛。且公訴人復無法提出證據證明被
    告有何不當提領挪用之情事，自難僅以被告並未將上開款項
    交付予股東或歸還，即遽謂其主觀上有何取得不法利益或損
    害本人利益之意圖。故此部分亦應僅生受任人因處理委任事
    務所收取之金錢應交付於委任人之民事問題，而無成立犯罪
    之可言，尚難憑此作為認定被告涉有背信罪之犯罪依據。
四、綜上所述，本件公訴人所指之證據既無法證明被告主觀上具
    有為圖取不法利益，或圖加不法損害於告訴人之意思，自難
    對被告遽以刑法背信罪相繩。此外，復查無其他積極事證足
    認被告有何其他背信犯行，爰依前開之說明，自應為被告無
    罪之諭知。
據上論斷，應依刑事訴訟法第301 條第1 項，判決如主文。
本案經檢察官甲○○到庭執行職務。
中    華    民    國    97    年     8    月    12    日
                  刑事第二庭  審判長法  官  簡志瑩
                                    法  官  呂明燕
                                    法  官  曾子珍
以上正本證明與原本無異。
如不服本判決應於收受本判決後10日內向本院提出上訴書狀，並
應敘述具體理由，如未敘述上訴理由者，應於上訴期間屆滿後20
日內補提理由書狀於本院（均須按他造當事人之人數附繕本）「
切勿逕送上級法院」。
中    華    民    國    97    年    8     月    12    日
                                    書記官  王翌翔


司法院資訊處製作；財團法人民間司法改革基金會備份。
